台中高等行政法院判決　　　　　　　　　　　　　　　九十二年度簡字第一七○號
　　原　　　告　甲○○
　　訴訟代理人　丁○○
　　被　　　告　財政部臺灣省中區國稅局設台中市○○路一五五巷九號
　　代　表　人　乙○○
　　訴訟代理人　丙○○
右當事人間因八十五年度綜合所得稅事件，原告不服財政部中華民國九十二年八月二
十二日台財訴字第○九二○○二三○○七號訴願決定（案號：第00000000號
），提起行政訴訟。本院判決如左：
　　主  文
原告之訴駁回。
訴訟費用由原告負擔。
    事實及理由
一、原告起訴主張：（一）原核定以原告名義登記為負責人之康福安養中心全年收入
    八、六四○、○○○元扣除百分之七十必要成本費用，核定八十五年所得為二、
    五九二、○○○元，係被告機關依據執行業務所得查核辦法第八條規定於八十五
    年十二月底派員前來該中心調查住床人數及收費標準於訪查紀錄表上填註住床人
    數為三十二人，每人每月收費為二二、五○○元，據此核定全年所得二、五九二
    、○○○元（22,000×32人×12月×30%）顯不合理。蓋該中心為四層樓之建築
    ，一樓為客廳兼辦公室，只能設置九床為日間照顧區每人每月收費八、○○○元
    ，二至四樓各十二床共三十六床，因無電梯設備上下極不便且四樓為一般大眾不
    接受之數字，致四樓僅作為倉庫之用，實際實用病床數為二十四床。全中心使用
    病床總計三十三床，而被告機關僅依據八十五年十二月底訪查住院人數三十二人
    而推計全年住床人數均為三十二人（幾乎是滿床），顯不合理。被告機關八十四
    年底核定住床人數為十七人（日間照顧五人，長期照顧十二人）而原核定自八十
    五年一月一日起激增為三十二人，突然暴增一倍，於情於理，均有不合。被告機
    關囿於稽徵人力之不足對執行業務者每年作一至二次訪查，據以核定其全年所得
    係為推計課稅，該推計所得除必須符合經驗法則外，亦應符合司法院釋字第二一
    八號解釋中「應力求客觀、合理，使與納稅義務人之實際所得相當，以維租稅公
    平原則」。反觀原核定既不客觀又不合理並有違經驗法則，而今復查、訴願仍一
    再維持原核定，無法令人信服。（二）被告稱其係依經原告簽名之訪查紀錄表核
    定其所得並無不合乙節，原告深不以為然，因調查人員與訪查紀錄表填列住床人
    數僅為當天住床人數，再詢問相關收費標準後註記於訪查紀錄表上，而原告予以
    簽章認可僅為當時情形予以認可，並不知其逕據此以推計方式予以核定全年所得
    ，此種核定方式，實難以令人苟同，應將八十五年底及八十四年底核定人數取平
    均數乘以旺季百分之百與淡季百分之五十的平均值百分之七十五計算，較為合理
    。（三）按「綜合所得稅納稅義務人申報其執行業務所得，但未依法設帳記載及
    保存憑證，或未提供證明所得額之帳簿文據，經稽徵機關依本部頒定『執行業務
    者收費及費用標準』核定增加所得額者，補稅免罰。」為財政部七十三年二月七
    日台財稅第五○八一一號函釋明定，原告經營之康福安養中心，八十五年間為草
    創期，尚屬虧損狀態，根本無所得可以申報。而被告逕以原告未設帳依『執行業
    務者收費及費用標準』核定增加執行業務所得，依上述函釋應屬補稅免罰案件，
    原科處罰鍰之處分應予撤銷。（四）所得稅法第一一○條第一項規定應申報課稅
    之所得額有「漏報」或「短報」情事者，其罰則是一致的，故無論屬漏報或短報
    者均為已發生確定之所得，而稽徵機關依財政部頒定『執行業務者收費及費用標
    準』核定增加之所得者係屬推計課稅方式，本質上即有協商之意義，而稽徵機關
    多予以核定較低之費用率，業已帶有懲罰不設帳之情事，致在申報期真正所得不
    得而知之情況下，再予以送罰，顯無法律上之正當性及適法性。（五）財政部八
    十年十二月十二日台財稅第八○○七六○二六七號函、六十六年四月二十八日台
    財稅第三二七五四號函、五十九年十月九日台財稅第二七九○八號令、七十四年
    六月十四日台財稅第一七五八○號函、七十三年五月二十八日台財稅第五三八七
    五號函等，均係財政部對屬小規模營利事業負責人之營利所得及財政部對屬土地
    登記代理人之執行業務所得相同性質之「推計課稅」之函釋，均明文規定無論其
    「有申報」或「未申報」者，均係規定予以補稅免罰，是以本件既因同屬推計課
    稅方式之案件，其依法豈有補稅後又送罰之理。按「推計課稅」之特質，因非為
    真正所得，致無計算漏報或短報之觀念，以及凡各項所得屬「推計課稅」者，因
    無漏報或短報之觀念，致無論屬「有申報」，抑或屬「未申報」均屬補稅免罰。
二、被告答辯略以：（一）原告既未能提示康福安養中心有關各種證明所得額之帳簿
    文據供核，而業務狀況調查紀錄表係被告機關八十五年度實地訪查原告所經營安
    養中心之營業狀況，並據原告簽名及加蓋有安養中心之印章確認無誤，被告機關
    依據所得稅法之規定，以實地訪查之業務狀況調查紀錄表核定該安養中心之所得
    額，並無不合。次據該安養中心八十五年度業務狀況調查紀錄表所示，原告填載
    該安養中心每月約三十至三十五人，每月每人收費二○、○○○元至二五、○○
    ○元等資料，業經原告八十五年十二月十九日簽名確認，原告當時並未表示住床
    人數及收費標準有區分為日間照顧與長期照顧，且亦未說明各月住床人數有明顯
    差異，又安養中心依其性質其收容之住床人員應屬長期性，人員數目短期間變化
    不大，則被告機關按每月三十二人，每月每人收費二二、五○○元，以十二個月
    計算，核定該安養中心八十五年度收入總額八、六四○、○○○元，並減除依財
    政部核定百分之七十必要費用後，依合夥比例三分之一歸併核定原告其他所得八
    六四、○○○元，並無不合。（二）就罰鍰部分，原告起訴主張依財政部七十三
    年二月七日台財稅第五○八一一號函釋，應予補稅免罰，且被告機關核定該安養
    中心之所得係屬推計課稅性質，並無漏報或短報之觀念，無論屬有申報或未申報
    案件，均應補稅免罰云云。惟查，按財政部七十三年二月七日台財稅第五○八一
    一號函及七十六年一月五日台財稅第七五七二三一五號函釋意旨，原告須先將該
    安養中心之所得合併辦理八十五年度綜合所得稅結算申報，若經稽徵機關依財政
    部頒訂之「執行業務者收費及費用標準」，核定增加其所得額者，始可補稅免罰
    ，然原告八十五年度並未申報該安養中心之所得，被告機關依查得資料核定漏報
    其他所得八六四、○○○元，並按所漏稅額處罰鍰，並無違誤等語。
三、按「個人之綜合所得總額，以其全年左列各類所得合併計算之‧‧‧第九類：其
    他所得：不屬於上列各類之所得，以其收入額減除成本及必要費用後之餘額為所
    得額。」、「稽徵機關進行調查或復查時，納稅義務人應提示有關各種證明所得
    額之帳簿、文據；其未提示者，稽徵機關得依查得之資料或同業利潤標準，核定
    其所得額。」、「納稅義務人已依本法規定辦理結算申報，但對依本法規定應申
    報課稅之所得額有漏報或短報情事者，處以所漏稅額兩倍以下之罰鍰。」分別為
    行為時所得稅法第十四條第一項第九類、第八十三條第一項及第一百十條第一項
    所明定。次按「私人辦理之補習班、幼稚園、托兒所、養護、療養院（所），不
    符合免稅規定者，其所得之查核準用本辦法。」、「執行業務者應依所得稅法第
    十四條第一項第二類第二款規定，至少設置日記帳一種，詳細記載其業務收支項
    目，並應按會計事項發生之次序逐日登帳，至遲不得超過二個月‧‧‧執行業務
    收入應給與他人憑證，並自留存根或副本，業務支出應自他人取得憑證。各項會
    計憑證，應依事項發生之時序，依次編號黏貼或裝訂成冊，妥為保存。」、「執
    行業務者於規定期限內辦理結算申報並能提供證明所得額之帳簿、文據調查者，
    其執行業務所得，應依帳載核算認定。其未依規定提供調查者，應依所得稅法第
    八十三條及同法施行細則第十三條規定訂定之收費及費用標準核定其所得額。」
    為執行業務所得查核辦法第二條第二項、第六條第一項、第四項及第八條前段所
    規定。又「當事人主張事實須負舉證責任，倘其所提出之證據，不足為主張事實
    之證明，自不能認其主張之事實為真實。」（改制前行政法院三十六年度判字第
    十六號判例參照）。
四、查本件原告為康福安養中心之登記負責人，其於八十五年度綜合所得稅結算申報
    時，原由其子蕭佳蒙於當年度綜合所得稅結算申報時列報為受扶養親屬，經被告
    依其所經營之康福安養中心八十五年度調查紀錄表所載內容（見原處分卷第二十
    一頁），每月每人收二○、○○○元至二五、○○○元，每月約三十五人至三十
    人等資料，按每月二二、五○○元，每月三十二人，以十二個月計算，核認該安
    養中心八十五年度其他收入八、六四○、○○○元，並減除依財政部頒訂之費用
    標準百分之七十費用，核定原告有其他所得二、五九二、○○○元，併課其子蕭
    佳蒙當年度綜合所得稅。嗣蕭佳蒙申請剔除原告之受扶養親屬身分，改由原告獨
    立為一綜合所得稅申報戶後，被告初查乃將原告漏報之其他所得二、五九二、○
    ○○元，重行歸戶後遂予核定其當年度綜合所得總額二、五九二、○○○元，補
    徵稅額四六一、五四○元，核定漏稅額四六二、二○○元，按所漏稅額處○．五
    倍罰鍰二三一、一○○元。原告不服，主張康福安養中心為合夥，且於成立時業
    已向被告所屬台中市分局備案，不應全數將所得歸課予原告，又收入部分有關病
    患人數核定太高，並主張應補稅免罰云云，申經復查及訴願結果，未獲變更，提
    起行政訴訟，經本院九十年度訴字第一四二一號判決將訴願決定及原處分（復查
    決定）撤銷後，被告機關重核復查決定略以，康福安養中心八十五年度合夥事實
    既經本院判決以原告已提出其本人、李月明及蔡家寶之合夥契約，並以合夥向被
    告機關所屬臺中市分局為扣繳單位設立登記申請等由，核認該安養中心為合夥，
    又經原告補具李月明、蔡家寶、蕭佳粵及其本人之聲明書、身分證影本等資料，
    敘明原告、李月明及蔡家寶等三人於八十五年度合夥經營康福安養中心，而八十
    六年度由蕭佳粵、李月明及蔡家寶等三人合夥經營該安養中心，且該安養中心各
    年度全年所得由合夥人平均分配，是本件重核後將該安養中心八十五年度全年所
    得額二、五九二、○○○元平均分配予三位合夥人，追減原告其他所得一、七二
    八、○○○元，核定原告八十五年度漏報其他所得八六四、○○○元、並依所漏
    稅額六○、○三○元處以○‧五倍罰鍰，即罰鍰減列二○一、一○○元，變更核
    定為三○、○○○元等情，有扣繳單位設立（變更）登記申請書、合夥契約書、
    合夥人之聲明書及身分證影本、復查、訴願決定及判決等附原處分卷可稽，自堪
    信為真實。
五、次查，私人辦理療養院所，應於規定期限內將經營所得合併辦理綜合所得稅結算
    申報，原告自承其為康福安養中心之合夥人及負責人，未將其經營所得合併辦理
    綜合所得稅結算申報經被告查獲已如前述，原告復未能提示該中心八十五年度之
    帳簿文據供被告查核，被告乃依據前揭行為時所得稅法第八十三條第一項規定，
    以其派員訪查之資料核定原告此部分之經營所得。查被告派員於八十五年十二月
    十九日週四下午，前往原告所營之康福安養中心，調查該中心八十五年度業務狀
    況，據該日所製作之八十五年一月至十二月業務狀況調查紀錄表記載，該安養中
    心未設帳，同意依所得稅法第八十三條暨同法施行細則第十三條規定核定所得額
    ，此外並據載明該中心「床位共四十五床，‧‧‧安養收費，每月每人收（費）
    二○、○○○元至二五、○○○元，每月約三十至三十五人。」等情，並據其負
    責人甲○○於該欄位簽名在案，原告對該調查表及其負責人之簽名係屬真正並不
    爭執，則被告採為推計課稅之基礎，並無不合。而且，該調查表標題已載明係關
    於該年度一月至十二月之業務調查，又其調查結果已載明係「每月每人」之收費
    標準，及「每月」之安養人數，則原告主張其簽章認可者「僅為調查當日之住床
    人數」，自不可採；又原告調查當時並未表示住床人數及收費標準有日間照顧與
    長期照顧之區分，而日間照顧每月每人收費僅八、○○○元，又四樓係作倉庫使
    用，該層十二張病床未加使用等情，至行政救濟時始為此一主張，又未能提出帳
    簿文據或其他證據供核，空言主張尚難憑信。被告重核復查決定依調查表之記載
    取其中數，按每月三十二人，每月每人收費二二、五○○元，以十二個月計算，
    核定該安養中心八十五年度收入總額八、六四○、○○○元，並減除依財政部核
    定之百分之七十必要費用後，依合夥比例三分之一歸併核定原告其他所得八六四
    、○○○元，並據以科處罰鍰三○、○○○元（計算式詳原處分卷第一六○頁）
    ，核與經驗法則及租稅公平原則無違，亦與司法院釋字第二一八號解釋推計課稅
    之原則不相違背。
六、末查，關於罰鍰部分，原告主張依財政部七十三年二月七日台財稅第五○八一一
    號函釋意旨，應予補稅免罰，且被告核定該安養中心之所得係屬推計課稅性質，
    並無漏報或短報之觀念，無論屬已申報或未申報案件，均應補稅免罰云云，資為
    爭議。然按短漏報綜合所得稅經查獲者，依所得稅法第一百十條規定應處以罰鍰
    ，初不因其是否推計課稅而有不同。且稽徵機關之所以推計課稅所得，係因納稅
    義務人不盡其協力義務，不提供帳證，致使稽徵機關無法獲得實際之課稅基礎，
    倘稽徵機關已盡其調查義務，仍未能獲得必要之課稅事實時，所得稅法第八十三
    條容許以推估之事實作為課稅基礎，則既得以推估方法課稅，自無不許以之作為
    漏稅處罰依據之理。本件原告本應合併申報其合夥經營安養中心之所得而未申報
    ，經被告查獲逃漏綜合所得稅均如前述，依前揭行為時所得稅法第一百十條第一
    項規定，自應處以罰鍰。至財政部七十三年二月七日台財稅第五○八一一號函釋
    略謂：「綜合所得稅納稅義務人『申報』其執行業務所得，但未依法設帳記載及
    保存憑證，或未提供證明所得額之帳簿文據，經稽徵機關依本部頒訂之『執行業
    務者收費及費用標準』，核定增加其所得額者，補稅免罰。但如經各稽徵機關進
    行調查，查獲有短漏報執行業務所得之證據資料者，除應補徵其綜合所得稅外，
    應依所得稅法第一百十條規定送罰。」自以已申報者始可免罰。又該部七十六年
    一月五日台財稅第七五七二三一五號函釋亦謂：「不符免稅規定之私立幼稚園、
    托兒所，其主辦人未將經營幼稚園、托兒所之所得，合併辦理綜合所得稅結算申
    報者，除補徵稅款外，應依所得稅法第一一○條規定送罰。」經營養護院所者既
    應準用執行業務所得者之規定，合併申報綜合所得稅，依上開函釋意旨，養護院
    所合夥人未申報其所得者自不可免罰。至原告另舉：1.財政部八十年十二月十二
    日台財稅第八○○七六○二六七號函、2.六十六年四月二十八日台財稅第三二七
    五四號函、3.五十九年十月九日台財稅第二七九○八號令、4.七十四年六月十四
    日台財稅第一七五八○號函、5.七十三年五月二十八日台財稅第五三八七五號函
    等主張縱未申報仍應免罰乙節，經查上開第1.3.件解釋令函均係對小規模營利事
    業而言，該類營利事業依（所得稅法）規定得按查定課徵營業稅之營業額由稽徵
    機關依法核定其所得額，其性質與經營養護院所者有所不同，自不得援用。至第
    2.件函釋，係就獨資或合夥事業已「申報虧損」，然經稽徵機關核定有所得時，
    其資本主漏報綜合所得稅應否處罰所為之函釋，其情形亦與本件不同。另第4.5.
    項均未言及有關處罰之問題，且第5.件業經財政部八十七年九月三日台財稅第
    八七一九○○一三四號函釋不再援用在案，自均不得採為本件免罰之依據。從而
    ，被告依查得資料核定原告漏報其他所得，按所漏稅額處○‧五倍之罰鍰，經核
    亦無違誤，所訴尚難採據。
七、綜上所述，原告所述各節俱無可採，原處分（重核復查決定）並無違誤，訴願決
    定予以維持亦無不合，原告訴請撤銷均無理由，應予駁回。本件為簡易案件，爰
    不經言詞辯論逕為判決。
據上論結，本件原告之訴為無理由，依行政訴訟法第二百三十三條第一項、第二百三
十六條、第一百九十五條第一項後段、第九十八條第三項前段，判決如主文。
中　　華　　民　　國　　九十三　　　年　　  　一　　　月　    三十　　　日
                 臺 中 高 等 行 政 法 院   第 三 庭
                                         法  官　許　金　釵
右正本證明與原本無異。
如不服本判決，應於判決送達後二十日內，以本訴訟事件所涉及之法律見解具有原則
性者，始得向本院提出上訴狀並表明上訴理由，經最高行政法院許可，否則不得上訴
；如於本判決宣示後送達前提起上訴者，應於判決送達後二十日內補提上訴理由書（
均應依對造人數提出繕本）。提起上訴應預繳送達用雙掛號郵票三九○元（三十四元
及五元郵票各十份)。
中　　華　　民　　國　　九十三　　　年　　  　一　　　月　    三十　　　日
　　　　　　　　　　　　　　　　　　　　 法院書記官　蔡逸媚
